臺灣高雄地方法院刑事判決　　　　　　　96年度訴緝字第43號
公　訴　人　臺灣高雄地方法院檢察署檢察官
被　　　告　丙○○
上列被告因洗錢防制法案件，經檢察官提起公訴（93年度偵字第
6268號），本院判決如下：
    主  文
丙○○幫助犯詐欺取財罪，累犯，處有期徒刑伍月，如易科罰金
，以銀元參佰元即新臺幣玖佰元折算壹日。
    事  實
一、丙○○前因妨害風化案件，經本院以88年度易字第1288號判
    決，判處有期徒刑6 月確定，於民國89年3 月3 日易科罰金
    執行完畢。
二、丙○○應知他人取得第三人金融機構帳戶使用，係為掩飾渠
    等不法行徑，避免有偵查犯罪權限之執法人員循線查緝，以
    確保犯罪所得之不法利益，並掩人耳目，且其在客觀上亦可
    預見一般取得他人金融帳戶使用之行徑，常與財產犯罪所需
    有密切之關聯，竟以縱有人持其帳戶作為詐騙之犯罪工具亦
    不違背其本意之幫助犯意，於92年9 月18日，在位於高雄縣
    鳳山市○○路上之「異人館咖啡店」前，透過其成年男性友
    人「阿宏」（真實姓名、年籍不詳），將其所有之玉山銀行
    鳳山分行帳號：0000000000000 號帳戶，約定以新臺幣（下
    同）1000元之代價，將之出售與專門收購帳戶之李金龍（另
    案判決確定）。嗣取得丙○○上開帳戶之人，基於意圖為自
    己不法所有之犯意，於92年11月3 日中午12時許，撥打電話
    與乙○○，向乙○○佯稱其有稅款可為退稅，致乙○○陷於
    錯誤，於同日中午12時36分許，依指示至自動櫃員機操作，
    而將4 萬6521元之款項匯入丙○○上開帳戶內，嗣為詐騙之
    人旋將上開款項領走，致乙○○受有損害。
三、案經高雄縣政府警察局移送臺灣高雄地方法院檢察署檢察官
    偵查起訴。
    理  由
壹、程序方面
一、按被告以外之人於審判外之言詞或書面陳述，除法律有規定
    者外，不得作為證據，刑事訴訟法第159 條第1 項定有明文
    。又被告以外之人於審判外之陳述，雖不符前4 條之規定，
    而經當事人於審判程序同意作為證據，法院審酌該言詞陳述
    或書面陳述作成時之情況，認為適當者，亦得為證據，刑事
    訴訟法第159 條之5 第1 項亦定有明文。本件被害人乙○○
    於警詢中之陳述，為被告以外之人於審判外之言詞陳述，而
    公訴人及被告丙○○就上開陳述未於本院審理過程中聲明異
    議，並同意將之作為證據，本院復審酌前開言詞陳述作成時
    之情況正常，且與本案相關之待證事實具有關連性，認適當
    作為證據，依前開刑事訴訟法第159 條之5 第1 項之規定，
    認上開陳述具有證據能力。
二、次按，被告以外之人於審判外向法官所為之陳述，得為證據
    ，刑事訴訟法第159 條之1 第1 項定有明文。本件證人李金
    龍於本院93年度訴字第1738號乙案審理中之陳述，為被告以
    外之人於審判外向法官所為之陳述，且與本案相關之待證事
    實具有關連性，依上開規定，自應具有證據能力。
三、卷附被告前開帳戶之開戶資料、交易明細等證據，其性質雖
    均為文書，然其中之開戶資料，係被告開戶過程中所產生之
    資料，而交易明細則係被告上開帳戶所屬金融機構之電腦系
    統，就該帳戶所為每筆交易之紀錄，其性質均屬物證而非供
    述證據，且與本案相關之待證事實具有關連性，應具有證據
    能力。
貳、實體方面
一、訊據被告固不否認有將其所有之前開帳戶販售與他人，而該
    帳戶嗣經遭詐騙之被害人乙○○匯入上開款項等事實，然矢
    口否認有何幫助詐欺犯行，辯稱：伊忘記當初「阿宏」是說
    有公司要使用帳戶，還是說有人帳戶無法使用，要購買他人
    帳戶使用，而伊因為缺錢使用，才會將前開帳戶出售，伊不
    知道購買該帳戶之人會將之拿去作為不法使用，實無幫助詐
    欺之犯意云云。經查，前揭犯罪事實，業據被告於警詢（見
    警5 卷第143 至146 頁）及本院準備程序中（見院3 卷第21
    頁）坦承不諱，核與被害人乙○○於警詢中之陳述內容（見
    警5 卷第37頁）、證人李金龍於本院另案審理中之供述情節
    （見院1 卷第353 至355 頁）相符，並有被告前開帳戶之開
    戶資料、交易明細（見警5 卷第147 至151 頁）在卷可稽。
    雖被告於本院審判程序中翻異前詞，改口辯述如上，惟現今
    金融機構對於個人開戶，並未設有諸多限制，一般人若因合
    法用途而需使用帳戶，當自行至各金融機構開立帳戶即可，
    尚無向他人購入帳戶使用之必要，而金融存款帳戶事關存戶
    個人財產權益之保障，除非本人或與本人關係親密者，一般
    人均有妥為保管防阻他人任意使用之認識，難認有自由流通
    之理由，縱使在特殊情況下，偶有交付他人使用之需，亦必
    深入瞭解用途後，再行提供使用，方符常情，若存款帳戶落
    入不明人士手中，極易被利用為與財產有關之犯罪工具，此
    為吾人一般生活認識所易於體察之常識，如有犯罪之意圖者
    ，徵求他人提供帳戶，客觀上亦可預見其目的在供作不法所
    取得金錢之存入後再行領出使用，以避免身分曝光，防止追
    查，此為一般人本於一般之認知能力均甚易領會，是被告竟
    仍任意將其前開帳戶販售與他人使用，其有幫助詐欺之未必
    故意甚明，其前開於本院審判程序中之辯解，要屬事後卸責
    之詞，委無可採。綜上所述，本案事證明確，被告上揭犯行
    ，洵堪認定。
二、論罪科刑部分
(一)、按行為後法律有變更者，適用行為時之法律。但行為後之法
    律有利於行為人者，適用最有利於行為人之法律，刑法第2
    條第1 項定有明文。查被告行為後，刑法業於95年7 月1 日
    修正公布施行，而修正後之刑法第33條第5 款規定「罰金：
    新臺幣1000元以上，以百元計算之」，與修正前之刑法第33
    條第5 款規定「罰金：1 元以上」相較，刑法分則中關於有
    罰金刑之規定者，在修法前最低度之法定刑係銀元1 元即新
    臺幣3 元（至罰金罰鍰提高標準條例第1 條，係關於最高度
    刑提高之規定，尚與最低度刑無關），而在修法後則係新臺
    幣1000元，比較修正前後之規定，修正後之規定較不利於行
    為人，是若行為人所犯罪行之法定刑有罰金刑者，即應依刑
    法第2 條第1 項前段規定，依行為人行為時即修正前之規定
    處斷。本件被告所犯刑法第339 條第1 項之罪，其法定刑中
    有罰金刑，揆諸上開說明，自應適用修正前之刑法第33條第
    5 款規定，定其罰金刑之最低度刑。至亦於95年7 月1 日施
    行之刑法施行法第1 條之1 之規定，僅係規範如何將刑法分
    則罰金刑之單位由「銀元」轉換為「新臺幣元」，未就各該
    分則之實際內涵加以變更，尚不生新舊法比較之問題，是應
    依現行、有效之刑法施行法第1 條之1 此一裁判時法，取代
    罰金罰鍰提高標準條例第1 條前段規定，提高上開規定之最
    高度罰金刑（最高法院95年度台上字第6159號判決意旨參照
    ）。
(二)、次按，刑法第339 條第1 項之詐欺取財罪，係以施用詐術使
    人陷於錯誤而交付財物為犯罪構成要件，上開不法份子利用
    被告提供之帳戶，作為指示被害人匯款進入而據以提領詐騙
    款項遂行詐欺犯行之工具，被告提供帳戶要非詐欺取財罪之
    構成要件行為，且被告僅將帳戶交與他人後即未再過問，亦
    無為自己犯罪之意思，其行為僅係對於該犯罪之實行有所助
    益之協助行為，故核被告所為，係犯刑法第30條第1 項、第
    339 條第1 項詐欺取財罪之幫助犯（此部分公訴意旨之起訴
    事實雖有記載，然於所犯法條漏未論列，僅論認被告應以修
    正前洗錢防制法第9 條第1 項之洗錢罪處斷）。至收購被告
    前開帳戶之李金龍，係專門向他人收購帳戶後，再將帳戶轉
    售與詐欺集團使用，是向李金龍購得被告帳戶使用之人，不
    無以詐欺為常業之嫌，惟依本案卷內所存之證據，被告前開
    帳戶，僅發現有被害人乙○○遭詐騙而匯入款項，且被告僅
    係提供帳戶，並否認知情，亦無證據證明被告知悉彼等係以
    犯詐欺罪為常業，是被告應不成立常業詐欺罪之幫助犯，附
    此敘明。
(三)、被告有如犯罪事實欄所載之上揭前科紀錄，有臺灣高等法院
    被告前案紀錄表及臺灣高雄地方法院檢察署被告之刑案資料
    查註紀錄表在卷可稽，而前開刑法修正時，對於累犯規定亦
    有修正（新法刪除過失犯罪亦應成立累犯之規定，然將行為
    人前於軍事審判中所受之裁判，納入判認行為人應否成立累
    犯之前科紀錄），而經比較新、舊法結果，本件被告不論依
    刑法修正前後之規定，均成立累犯，新法未較有利於被告，
    故應依刑法第2 條第1 項前段之規定，適用修正前刑法第47
    條規定加重其刑。另被告係幫助犯，業如前述，爰依刑法第
    30條第2 項規定，按正犯之刑減輕之，並依法先加後減之。
    至前開刑法修正時，雖將第30條，由「幫助他人犯罪者，為
    從犯。雖他人不知幫助之情者，亦同。從犯之處罰，得按正
    犯之刑減輕之」修正為「幫助他人實行犯罪行為者，為幫助
    犯。雖他人不知幫助之情者，亦同。幫助犯之處罰，得按正
    犯之刑減輕之」，然此一修正，僅係配合體例為文字上之修
    正，目的在減少法條解釋上所引起之爭議（參見該條修法說
    明），對於幫助犯之成立要件及刑罰效果，未有任何影響，
    是不生新舊法比較之問題，附此敘明。
(四)、爰審酌被告在知悉國內現今詐騙案件盛行之情形下，竟仍隨
    意提供帳戶供實行詐欺犯罪者行騙財物，除造成被害人因而
    受有損失外，並致使國家追訴犯罪困難，容易鼓勵犯罪，行
    為實有可議之處，且於犯後未能坦承全部犯行，態度難認良
    好，復參以本件被害人所受詐騙金額等一切情狀，判處如主
    文所示之刑，以資懲儆。
(五)、按本件被告犯罪時之刑法第41條第1 項前段規定：「犯最重
    本刑為5 年以下有期徒刑以下之刑之罪，而受6 個月以下有
    期徒刑或拘役之宣告，因身體、教育、職業、家庭之關係或
    其他正當事由，執行顯有困難者，得以1 元以上3 元以下折
    算一日，易科罰金」，又被告行為時之易科罰金折算標準，
    修正前之罰金罰鍰提高標準條例第2 條（現已刪除）規定，
    就其原定數額提高為100 倍折算1 日，則本件被告行為時之
    易科罰金折算標準，應以銀元100 元以上300 元以下折算1
    日，經換算為新臺幣後，應以新臺幣300 元以上900 元以下
    折算1 日。惟95年7 月1 日修正公布施行之刑法第41條第1
    項前段則規定：「犯最重本刑為5 年以下有期徒刑以下之刑
    之罪，而受6 個月以下有期徒刑或拘役之宣告者，得以新臺
    幣1000元、2000元或3000元折算1 日，易科罰金」，比較修
    正前後之易科罰金折算標準，修正後之規定較不利於被告，
    故應依刑法第2 條第1 項前段，適用被告行為時即修正前之
    規定，就被告上開宣告之刑，定其易科罰金之折算標準，且
    為免與刑法第41條第1 項修正施行後所定易科罰金折算標準
    改採新臺幣計算產生混淆起見，另引用現行法規所定貨幣單
    位折算新臺幣條例第2 條，明定折算新臺幣之數額，以資明
    確。
三、公訴意旨另以：被告販售前開帳戶後，李金龍再連同其向劉
    燕玲、姚天賜、洪麗煌、陳建誠、陳麒揚、丙○○、鍾其先
    、龐鳳青、呂學彬、宋秀梅（均另案判決確定）等人所購得
    之帳戶，轉手販售與綽號「小謝」之人。嗣該綽號「小謝」
    之人所屬之詐欺集團，基於常業詐欺之犯意，自91年8 月5
    日起，在自由時報等報紙求職欄中，刊登「數位電子科技半
    成品加工家庭作業員」、「家庭代工應徵家庭作業員」、「
    小雅精品百貨應徵家庭作業員」等廣告，及以行動電話簡訊
    傳送「台新銀行現金卡YouBe 動一動獎金10倍大放送，恭喜
    本用戶為現金獎項得主速洽客服專線」、或打電話謊稱有雙
    掛號郵件沒領，有退稅款可退稅等方式，致李禮仲、徐嘉佑
    、陳月女、賴禮權、王誼茜、李梅枝、乙○○、范慈厚、陳
    鄭秀偵、曾月英、連德嘉、連珮君、李美香、李玉霜、黃英
    雅、黃玉里、沈依蕾等人陷於錯誤，按其指示，利用提款機
    操作，將存款轉帳至向李金龍購得之前開帳戶，因認被告所
    為同時構成修正前洗錢防制法第9 條第1 項之洗錢罪嫌。按
    犯罪後之法律已廢止其刑罰者，應諭知免訴之判決，刑事訴
    訟法第302 條第4 款定有明文。查洗錢防制法於被告行為後
    之95年5 月30日修正，於95年7 月1 日施行，修正後之洗錢
    防制法第3 條所稱「重大犯罪」，已刪除刑法第340 條之罪
    ，是依修正後之洗錢防制法第2 條、第3 條、第9 條規定觀
    之，被告所為已不可能構成該法規定之洗錢犯罪，此部分自
    屬法律已廢止其刑罰，原應為免訴之判決，惟依公訴意旨所
    示，此部分與上開經本院論罪科刑部分，係被告一販售上開
    帳戶行為所同時觸犯之2 罪名，有想像競合犯之裁判上一罪
    關係，爰不另為免訴之諭知。
據上論斷，應依刑事訴訟法第299 條第1 項前段，刑法第2 條第
1 項前段、第30條、第339 條第1 項，修正前（下同）刑法第47
條、第41條第1 項前段，刑法施行法第1 條之1 ，修正前罰金罰
鍰提高標準條例第2 條，現行法規所定貨幣單位折算新臺幣條例
第2 條，判決如主文。
本案經檢察官甲○○到庭執行職務。
中　　華　　民　　國　　96　　年　　4 　　月　　30　　日
                  刑事第五庭    審判長法　官 李嘉興
                                      法  官 張金柱
                                      法  官 陳君杰
以上正本證明與原本無異。
如不服本判決，應於判決送達後10日內，向本院提出上訴狀。
中　　華　　民　　國　　96　　年　　4 　　月　　30　　日
                                      書記官 陳昱良
附錄本判決論罪之法條：
刑法第339 條第1 項
意圖為自己或第三人不法之所有，以詐術使人將本人或第三人之
物交付者，處5 年以下有期徒刑、拘役或科或併科1000元以下罰
金。
